ACORDAO-COMPLETO-2499374

ACÓRDÃO 15294/2021 ATA 33/2021 - SEGUNDA CÂMARA

VISTOS, relatados e discutidos estes autos de reformas deferidas pelo Serviço de Inativos e Pensionistas do Comando da Marinha em favor de Waldemar Alves Tine, Lins Pereira Ribeiro, Geovano Barbosa Miguel, Adejardo Freitas dos Reis, Carlos Oswaldo Pego de Amorim Azevedo, Ailton Souza Belo, Raimundo Lopes Damasceno, Nilton Soares de Lima, José Aloysio Fernandes e Ario Augusto Nogueira;
ACORDAM os Ministros do Tribunal de Contas da União, reunidos em Sessão da 2ª Câmara, nos termos do art. 71, III e IX, da Constituição de 1988, dos arts. 1º, V, 39, II, e 45 da Lei nº 8.443, de 1992, e dos arts. 260, § 1º, e 262, § 2º, do RITCU, ante as razões expostas pelo Relator, em: 
9.1. assinalar como prejudicada a apreciação de mérito dos atos iniciais de reforma em favor de Geovano Barbosa Miguel (à Peça 4 sob o n° 26296/2018) , Adejardo Freitas dos Reis (à Peça 5 sob o n° 29985/2018) , Carlos Oswaldo Pego de Amorim Azevedo (à Peça 6 sob o n° 32505/2018) , Ailton Souza Belo (à Peça 7 sob o n° 37647/2018) , Raimundo Lopes Damasceno (à Peça 8 sob o n° 39127/2018) , Nilton Soares de Lima (à Peça 9 sob o n° 42358/2018) , José Aloysio Fernandes (à Peça 10 sob o n° 42809/2018) e Ario Augusto Nogueira (à Peça 11 sob o n° 43957/2018) , além dos atos de alteração da reforma em favor de Waldemar Alves Tine (à Peça 2 sob o n° 19377/2018) e Lins Pereira Ribeiro (à Peça 3 sob o n° 24881/2018) , por perda de objeto, nos termos do art. 260, § 5º, do RITCU, diante do superveniente falecimento dos interessados;
9.2. enviar a cópia do presente Acórdão, com o Relatório e a Proposta de Deliberação, ao Serviço de Inativos e Pensionistas do Comando da Marinha, para ciência; e
9.3. arquivar o presente processo, sem prejuízo de a Sefip passar, se possível, a promover a revisão de ofício sobre o ato da pensão militar instituída por Waldemar Alves Tine, no âmbito do TC Processo 012.401/2019-6, e por Carlos Oswaldo Pego de Amorim Azevedo, no bojo do TC Processo 038.526/2018-2, em consonância com o art. 260, § 2º, do RITCU, além de passar a promover a instrução de mérito do ato da pensão militar instituída por Lins Pereira Ribeiro (aguardando autuação) em sintonia com o entendimento fixado pelo Acórdão 2225/2019-TCU-Plenário.

Atos de Reformas deferidas pelo Serviço de Inativos e Pensionistas do Comando da Marinha.

Segunda Câmara

3. Interessados: Adejardo Freitas dos Reis (CPF XXX.980.787-XX); Ailton Souza Belo (CPF XXX.556.682-XX); Ario Augusto Nogueira (CPF XXX.207.747-XX); Carlos Oswaldo Pego de Amorim Azevedo (CPF XXX.197.881-XX); Geovano Barbosa Miguel (CPF XXX.379.894-XX); José Aloysio Fernandes (CPF XXX.049.057-XX); Lins Pereira Ribeiro (CPF XXX.576.687-XX); Nilton Soares de Lima (CPF XXX.434.157-XX); Raimundo Lopes Damasceno (CPF XXX.761.707-XX) e Waldemar Alves Tine (CPF XXX.979.917-XX).

13.1. Ministros presentes: Augusto Nardes (na Presidência), Aroldo Cedraz e Raimundo Carreiro.
13.2. Ministros-Substitutos presentes: Marcos Bemquerer Costa e André Luís de Carvalho (Relator).

ANDRÉ DE CARVALHO

Trata-se de reformas deferidas pelo Serviço de Inativos e Pensionistas do Comando da Marinha em favor de Waldemar Alves Tine, Lins Pereira Ribeiro, Geovano Barbosa Miguel, Adejardo Freitas dos Reis, Carlos Oswaldo Pego de Amorim Azevedo, Ailton Souza Belo, Raimundo Lopes Damasceno, Nilton Soares de Lima, José Aloysio Fernandes e Ario Augusto Nogueira.
2.	Após a análise final do feito, a Auditora Federal Cristina Monken Mascarenhas lançou o seu parecer conclusivo à Peça 29, com a anuência, por delegação de competência, do diretor da Sefip (Peça 30) , nos seguintes termos:
	" (...) 3. Os procedimentos para exame, apreciação e registro de atos de pessoal encontram-se estabelecidos na Instrução Normativa - TCU 78/2018 e na Resolução - TCU 206/2007. Em seus arts. 4o, § 2o, e 3o, § 3o, respectivamente, essas normas dispõem que os atos de pessoal disponibilizados por meio do e-Pessoal devem ser submetidos a crítica automatizada do próprio sistema, com base em parâmetros predefinidos.
	4.	Relativamente aos atos de concessão de reforma, as rotinas de crítica das informações cadastradas no e-Pessoal foram elaboradas e validadas levando-se em conta as peculiaridades desses atos. Os itens de verificação do sistema compreendem prazos e fundamentos legais, assim como eventuais ocorrências de acumulação. Trata-se de verificações mais abrangentes, minuciosas e precisas do que aquelas que podem ser realizadas por mãos humanas, proporcionando um nível de segurança ainda maior.
	5.	Além da crítica automatizada, há verificação humana adicional no caso de haver alertas do sistema ou informações não formatadas, como esclarecimentos do gestor ou do controle interno. 
	6.	Inicialmente esta unidade técnica entendeu que os atos 42358/2018, 39127/2018, 19377/2018, 43957/2018, 37647/2018, 29985/2018, 26296/2018 e 32505/2018 deveriam ser apreciados pela ilegalidade e os atos 42809/2018 e 24881/2018 deveriam ser considerados prejudicados por perda de objeto, nos termos do art. 260, § 5º do Regimento Interno do TCU.
	7.	Parecer do Ministério Público do TCU (peça 15) opinou pela devolução dos presentes autos à Secretaria de Fiscalização de Pessoal - Sefip - a fim de que sejam devidamente apresentados os motivos de fato e/ou de direito para a proposição de ilegalidade da quase totalidade dos atos de reforma em análise, uma vez que as instruções de peças 13 e 14 não esclarecem os motivos para a proposição de encaminhamento oferecida pela unidade técnica. Sugeriu à Sefip que examinasse a alteração de reforma em questão à luz do novo entendimento firmado pelo Acórdão 2225/2019-TCU-Plenário, de relatoria do Ministro Benjamin Zymler, cuja ementa está transcrita abaixo:
	'SUMÁRIO: ATOS DE REFORMA. ALTERAÇÃO DE UMA DAS CONCESSÕES PARA ELEVAÇÃO, EM UM GRAU HIERÁRQUICO, DO POSTO SOBRE O QUAL CALCULADOS OS PROVENTOS DO INATIVO, EM FACE DA SUPERVENIÊNCIA DE INVALIDEZ PERMANENTE DECORRENTE DE DOENÇA ESPECIFICADA EM LEI. MILITAR ANTERIORMENTE REFORMADO COM PROVENTOS JÁ CALCULADOS SOBRE O POSTO HIERÁRQUICO SUPERIOR, POR TEMPO DE SERVIÇO. AUSÊNCIA DE PREVISÃO LEGAL PARA EXTENSÃO DA VANTAGEM ESTABELECIDA NO ART. 110 DA LEI 6.880/1980 A MILITARES JÁ REFORMADOS, BEM COMO PARA O ACRÉSCIMO DE DOIS POSTOS NO CÁLCULO DOS PROVENTOS. NEGATIVA DE REGISTRO. DETERMINAÇÕES. LEGALIDADE E REGISTRO DAS DEMAIS CONCESSÕES.'
	8.	Por fim, o Ministério Público identificou o cômputo de tempo de aluno aprendiz na reforma de peça 5, sem que tenha havido a análise da legalidade da referida contagem pela unidade técnica.
	9.	Despacho do Ministro-Substituto André Luís de Carvalho determinou o retorno dos presentes autos à unidade técnica para que se manifestasse sobre as inconsistências descritas à peça 15, de modo a analisar os atos constantes das Peças 2 e 3 à luz do novo entendimento firmado pelo Acórdão 2225/2019-TCU-Plenário.
	10. Pesquisas aos sistemas internos do Tribunal identificaram o óbito do Sr. Waldemar Alves Tine, situação que implica a cessação de efeitos financeiros do ato e a aplicação do art. 260, § 5º, do Regimento Interno do TCU, segundo o qual, deverá ser considerado prejudicado, por perda de objeto, o exame dos atos de pessoal cujos efeitos financeiros tenham cessado antes de sua apreciação.
	11. Entretanto, o militar possui dois atos de reforma, um inicial, que teve registro convencional, datado de 1989, por idade limite de permanência na reserva, com proventos calculados em um posto acima por contar com mais de trinta anos de serviço e este de alteração.  O de alteração eleva em mais um posto a base de cálculo para o recebimento do soldo, com base no art. 110, § 1º da Lei 6.880/1980. Quanto a este caso, cabe tecer algumas considerações. 
	12. E¿ importante salientar que esta Corte de Contas, recentemente, mudou o entendimento quanto a¿ possibilidade de o militar já¿ reformado por limite de idade para permanência na reserva receber um posto/graduação acima, para fins de proventos, por ocasião de sua reforma por incapacidade, amparada no art. 110 da Lei 6.880/1980, firmando entendimento de que apenas militares da ativa ou da reserva podem receber a majoração no posto/graduação, conforme texto da lei a seguir: 
	'Art. 110. O militar da ativa ou da reserva remunerada, julgado incapaz definitivamente por um dos motivos constantes dos incisos I e II do art. 108, será¿ reformado com a remuneração calculada com base no soldo correspondente ao grau hierárquico imediato ao que possuir ou que possuía na ativa, respectivamente:
	§ 1º Aplica-se o disposto neste artigo aos casos previstos nos itens III, IV e V do artigo 108, quando, verificada a incapacidade definitiva, for o militar considerado invalido, isto e¿, impossibilitado total e permanentemente para qualquer trabalho. 
	§ 2º Considera-se, para efeito deste artigo, grau hierárquico imediato: 
	a) o de Primeiro-Tenente, para Guarda-Marinha, Aspirante-a-Oficial e Suboficial ou Subtenente; 
	b) o de Segundo-Tenente, para Primeiro-Sargento, Segundo-Sargento e Terceiro-Sargento; e 
	c) o de Terceiro-Sargento, para Cabo e demais praças constantes do Quadro a que se refere o artigo 16. 
	§ 3º Aos benefícios previstos neste artigo e seus parágrafos poderão ser acrescidos outros relativos a¿ remuneração, estabelecidos em leis especiais, desde que o militar, ao ser reformado, já¿ satisfaça às condições por elas exigidas.' 
	13. Dessa forma, como o caso semelhante abordado no Acórdão 2225/2019-TCU-Plenáriolena¿rio, da Relatoria do Ministro Benjamin Zymler, entende-se que o benefício previsto no art. 110 da Lei 6.880/1980, expressamente dirigido ao militar da ativa ou da reserva remunerada, não alcança o militar reformado. 
	14. Não existe, portanto, amparo legal para a concessão desta melhoria, sendo o ato de alteração da reforma ilegal. 
	15. Foi constatado que há um ato de concessão de pensão militar tendo como instituidor o Sr. Waldemar (ato 19719/2018, já julgado legal no âmbito do TC Processo 012.401/2019-6) . Tendo em vista que o ato de reforma que baseou a pensão pode ser considerado ilegal, tal ilegalidade contamina o ato de concessão de pensão. Por o ato já ter sido julgado legal, esta unidade técnica irá propor a revisão de ofício do ato dentro daquele processo.
	16. De forma semelhante, o Sr. Lins Pereira Ribeiro faleceu em 25/9/2018, situação que implica a cessação de efeitos financeiros do ato e a aplicação do art. 260, § 5º, do Regimento Interno do TCU, segundo o qual, deverá ser considerado prejudicado, por perda de objeto, o exame dos atos de pessoal cujos efeitos financeiros tenham cessado antes de sua apreciação, apesar de se enquadrar no mesmo caso analisado acima, de concessão de um posto superior à militar já reformado por limite de idade de permanência na reserva.  O ato de pensão do instituidor encontra-se na base de dados do e-Pessoal, aguardando autuação.
	17. Em relação ao Sr. Geovano Barbosa Miguel, apesar de não terem sido identificadas situações que maculassem o ato, o interessado também já veio a óbito, podendo a análise de seu ato de reforma ser considerada prejudicada por perda de objeto. 
	18. O Sr. Adejardo Freitas dos Reis possui tempo de serviço como aluno aprendiz. A certidão anexada está de acordo com a Súmula 96 do TCU e com os requisitos exigidos pelo Acórdão 14131/2019-TCU-Primeira Câmara, de relatoria do Ministro Walton Alencar Rodrigues, podendo o ato ser considerado legal e registrado, conforme se observa da transcrição abaixo:
	'SÚMULA TCU 96: Conta-se para todos os efeitos, como tempo de serviço público, o período de trabalho prestado, na qualidade de aluno-aprendiz, em Escola Pública Profissional, desde que comprovada a retribuição pecuniária à conta do Orçamento, admitindo-se, como tal, o recebimento de alimentação, fardamento, material escolar e parcela de renda auferida com a execução de encomendas para terceiros.
	Acórdão 14131/2019-TCU-Primeira Câmara, de relatoria do Ministro Walton Alencar Rodrigues: Para que o tempo de serviço prestado como aluno-aprendiz seja computado para fins de aposentadoria, a certidão que o fundamenta deve, em observância à Súmula TCU 96, fazer referência, simultaneamente, a (i) retribuição em prestação pecuniária ou em auxílios materiais (ii) à conta do Orçamento, (iii) à título de contraprestação por labor (iv) na execução de bens e serviços destinados a terceiros, (v) em montante correspondente a uma fração da renda auferida com a execução das encomendas.'
	19. Em que pese o tempo de aluno aprendiz estar de acordo com a legislação pertinente, o militar já veio a óbito, podendo a análise de seu ato ser considerada prejudicada por perda de objeto.
	20. O Sr. Carlos Oswaldo Pego de Amorim Azevedo, de forma semelhante ao analisado nos itens 12 e 13 acima, foi reformado inicialmente por idade limite de permanência na reserva, tendo alcançado proventos calculados em um posto acima. O ato de reforma agora analisado altera essa reforma inicial por ter sido o militar julgado incapaz definitivamente para o serviço ativo, concedendo mais um posto acima para o cálculo dos proventos. Entretanto, o benefício previsto no art. 110 da Lei 6.880/1980, expressamente dirigido ao militar da ativa ou da reserva remunerada, não alcança o militar reformado. 
	21. Houve o óbito do militar, o que justifica considerar a análise de seu ato de reforma prejudicada por perda de objeto.
	22. Entretanto, foi constatado que há um ato de concessão de pensão militar tendo como instituidor o Sr. Carlos Oswaldo Pego de Amorim Azevedo (ato 38656/2018, já julgado legal no âmbito do TC Processo 038.526/2018-2) . Tendo em vista que o ato de reforma que baseou a pensão pode ser considerado ilegal, tal ilegalidade contamina o ato de concessão de pensão. Pelo motivo de o ato já ter sido julgado legal, esta unidade técnica irá propor a revisão de ofício do ato dentro daquele processo.
	23. O Sr. Ailton Souza Belo veio a óbito em 10/10/2018, o que justifica considerar a análise de seu ato prejudicado por perda de objeto. Existe ato de pensão militar cadastrado para o Sr. Ailton, já julgado legal por esse Tribunal. Como não foram constatadas ilegalidades para sua reforma, que se deu como punição disciplinar, com base na sentença anexa ao ato, não cabe a adoção de nenhuma outra providência.
	24. Foi constatado o óbito, também do Sr. Raimundo Lopes Damasceno, situação que implica a cessação de efeitos financeiros do ato e a aplicação do art. 260, § 5º, do Regimento Interno do TCU, segundo o qual deverá ser considerado prejudicado, por perda de objeto, o exame dos atos de pessoal cujos efeitos financeiros tenham cessado antes de sua apreciação, não tendo sido constatada qualquer situação que maculasse o ato de reforma.
	25. O Sr. Nilton Soares de Lima veio a óbito, em 30/6/2007, situação que implica a cessação dos efeitos financeiros do ato e a consequente aplicação do art. 260, § 5º, do Regimento Interno do TCU. Sua reforma foi subsidiada em decisão judicial transitada em julgado, conforme documentação anexa ao ato.
	26. Os Srs. José Aloysio Fernandes e Ario Augusto Nogueira vieram a óbito em 27/5/2017 e 30/11/2005, respectivamente, podendo seus atos serem, igualmente aos anteriores, considerados prejudicados por perda de objeto.
	Conclusão 
	27. A abrangência e a profundidade das verificações levadas a efeito fundamentam convicção de que o exame dos atos pode ser considerado prejudicado por perda de objeto por ter sido constatado o óbito dos interessados. 
	Proposta de encaminhamento
	28. Ante o exposto, com fundamento nos arts. 71, inciso III, da Constituição Federal, 1o, inciso V, e 39, inciso II, da Lei 8.443/1992 e 260, § 1o, do Regimento Interno do Tribunal de Contas da União propõe-se considerar prejudicado, por perda de objeto, o exame do mérito dos atos de concessão de reforma aos interessados Waldemar Alves Tine, Lins Pereira Ribeiro, Geovano Barbosa Miguel, Adejardo Freitas Dos Reis, Carlos Oswaldo Pego De Amorim Azevedo, Ailton Souza Belo, Raimundo Lopes Damasceno, Nilton Soares De Lima, Jose Aloysio Fernandes e Ario Augusto Nogueira, com fundamento no art. 260, § 5º, do Regimento Interno do Tribunal de Contas da União."
3.	Enfim, por intermédio da Exma. Sra. Procuradora-Geral Cristina Machado da Costa e Silva, o MPTCU anuiu à aludida proposta da unidade técnica, tendo lançado o seu parecer à Peça 31 nos seguintes termos:
	" (...) Esta representante do Ministério Público de Contas coloca-se de acordo com a proposição firmada pela Secretaria de Fiscalização de Pessoal - Sefip, constante de pareceres uniformes de peças n.ºs 29 e 30, no sentido de que os atos de reforma expedidos pelo Serviço de Inativos e Pensionistas do Comando da Marinha tenham a apreciação considerada prejudicada, por perda de objeto, ante o óbito dos interessados, adicionando determinação à unidade técnica para que promova as medidas necessárias à revisão de ofício ou à instrução dos atos de pensões militares instituídas por Waldemar Alves Tine, Lins Pereira Ribeiro e Carlos Oswaldo Pego de Amorim Azevedo, à luz do entendimento exarado no Acórdão 2225/2019-TCU-Plenário, como foi aventado nos itens 15, 16 e 22 da instrução de peça n.º 29."
É o Relatório.

não há.

Procuradora-Geral Cristina Machado da Costa e Silva.

REFORMA. INDEVIDO BENEFÍCIO CORRESPONDENTE A DOIS OU MAIS GRAUS HIERÁRQUICOS SUPERIORES AO POSTO OU GRADUAÇÃO NA ATIVA COM A ELEVAÇÃO DOS PROVENTOS A PARTIR DA INVALIDEZ PERMANENTE. BENEFICIÁRIOS JÁ FALECIDOS. ATOS SEM O ATUAL EFEITO FINANCEIRO. Apreciação PREJUDICADA POR PERDA DE OBJETO. DETERMINAÇÃO. ARQUIVAMENTO.

REFORMA (REFO)

Secretaria de Fiscalização de Integridade de Atos e Pagamentos de Pessoal e de Benefícios Sociais (Sefip).

Trata-se de reformas deferidas pelo Serviço de Inativos e Pensionistas do Comando da Marinha sob as seguintes condições:
	Peça
	Beneficiário
	Número 
do Ato
	Tipo de Ato
	Data do Nascimento
	Vigência
	Enviado
ao TCU

	2
	Waldemar Alves Tine
	19377/2018
	Alteração
	18/2/1933
	18/10/2000
	13/11/2018

	3
	Lins Pereira Ribeiro
	24881/2018
	Alteração
	15/12/1938
	1º/2/2011
	3/9/2018

	4
	Geovano Barbosa Miguel
	26296/2018
	Inicial
	17/4/1949
	21/3/1969
	15/10/2018

	5
	Adejardo Freitas dos Reis
	29985/2018
	Inicial
	2/9/1949
	2/9/2005
	4/10/2018

	6
	Carlos Oswaldo Pego de Amorim Azevedo
	32505/2018
	Inicial
	6/2/1936
	8/2/1994
	9/10/2018

	7
	Ailton Souza Belo
	37647/2018
	Inicial
	16/8/1961
	21/12/2005
	23/10/2018

	8
	Raimundo Lopes Damasceno
	39127/2018
	Inicial
	20/1/1930
	20/1/1986
	23/10/2018

	9
	Nilton Soares de Lima
	42358/2018
	Inicial
	12/5/1942
	1º/12/2002
	23/10/2018

	10
	José Aloysio Fernandes
	42809/2018
	Inicial
	10/11/1932
	10/11/1988
	25/10/2018

	11
	Ario Augusto Nogueira
	43957/2018
	Inicial
	23/3/1904
	23/3/1968
	16/10/2018

2.	De toda sorte, após a análise final do feito, a Sefip anotou como prejudicada a apreciação dos aludidos atos de reforma, por perda de objeto, ante o superveniente óbito dos respectivos interessados; tendo o MPTCU anuído a essa proposta, sem prejuízo de, em acréscimo, sugerir o envio de determinação à unidade técnica para que promova as medidas cabíveis em prol da revisão de ofício ou da avaliação original das correspondentes pensões militares instituídas por Waldemar Alves Tine (Peça 2) , Lins Pereira Ribeiro (Peça 3) e Carlos Oswaldo Pego de Amorim Azevedo (Peça 6) .
3. 	O TCU pode incorporar os pareceres da unidade técnica e do MPTCU a estas razões de decidir, sem prejuízo de, adicionalmente, determinar que a unidade técnica promova as medidas sugeridas pelo Parquet especial. 
4.	Bem se vê que, a partir das pesquisas sobre os sistemas internos no TCU, a unidade técnica teria identificado o superveniente óbito de Waldemar Alves Tine, Lins Pereira Ribeiro, Geovano Barbosa Miguel, Adejardo Freitas dos Reis, Carlos Oswaldo Pego de Amorim Azevedo, Ailton Souza Belo, Raimundo Lopes Damasceno, Nilton Soares de Lima, José Aloysio Fernandes e Ario Augusto Nogueira, resultando na subsequente cessação dos efeitos financeiros dos respectivos atos e na consequente aplicação do art. 260, § 5º, do RITCU, para, assim, ser anotada como prejudicada, por perda de objeto, a apreciação dos respectivos atos de reforma.
5. 	Eis, contudo, que a Sefip assinalou as ilegalidades nos cálculos dos proventos sobre as seguintes reformas:
	Peça
	Instituidor
	Posto ou Graduação na Ativa
	Posto da Reforma por invalidez permanente
	Níveis Acima

	2
	Waldemar Alves Tine
	Suboficial
	1º Tenente
	dois

	3
	Lins Pereira Ribeiro
	3º Sargento
	2º Tenente
	quatro

	6
	Carlos Oswaldo Pego de Amorim Azevedo
	Capitão de Mar e Guerra
	Vice-Almirante
	dois

6.	Bem se vê, então, que os aludidos interessados atuavam em determinado nível hierárquico e teriam passado para a reserva remunerada com os proventos em nível acima do devido, tendo sido posteriormente reformados pelo limite de idade, mas, posterior e indevidamente, vieram a ser novamente reformados, por incapacidade, e, a partir daí, teriam passado a perceber a indigitada majoração nos seus proventos para dois e quatro níveis hierárquicos acima daquele então ostentado na ativa em dissonância, assim, com os ditames legais e com a jurisprudência firmada pelo TCU a partir, por exemplo, do Acórdão 2225/2019-TCU-Plenário.
7.	O referido Acórdão 2225/2019-TCU-Plenário estaria, aliás, em plena sintonia com o entendimento fixado pelo Superior Tribunal de Justiça no REsp 1.340.075-CE julgado pela 2ª Turma sob a relatoria do Ministro Castro Meira, em 9/4/2013 (DJe de 15/4/2013) , no seguinte sentido:
	" (...) ADMINISTRATIVO. MILITAR. REFORMA. ALTERAÇÃO DE BENEFÍCIO. INCAPACIDADE SUPERVENIENTE. ART. 110, § 1º, C/C ART. 108, V, DA LEI 6.880/80. MILITARES DA ATIVA OU RESERVA REMUNERADA. RESTRIÇÃO. MILITAR JÁ REFORMADO. IMPOSSIBILIDADE. 
	1. A reforma do militar com a remuneração calculada com base no soldo correspondente ao grau hierárquico imediato ao que possuir ou que possuía na ativa, nos termos do art. 110, § 1º, c/c o art. 108, V, da Lei 6.880/80, restringe-se aos militares da ativa ou reserva remunerada, na exata disposição do caput do art. 110, não sendo possível a concessão de tal benesse àqueles militares já reformados. 
	2. Recurso especial não provido".
8.	Acontece que, nos termos dos arts. 50, 108 e 110 da Lei n.º 6.880, de 1980, ao ser considerado incapaz definitivamente, o militar da ativa ou da reserva remunerada seria reformado com os proventos calculados sob o grau hierárquico imediatamente superior ao ocupado na ativa, não subsistindo o suposto amparo jurídico para o cálculo dos proventos com dois ou mais níveis acima daquele ostentado pelo militar na ativa, até porque o correspondente benefício teria sido expressamente dirigido ao militar na ativa ou na reserva remunerada e, por isso, não alcançaria o militar já reformado.
9.	A unidade técnica teria constatado, ainda, que os atos da pensão militar instituída por Waldemar Alves Tine e Carlos Oswaldo Pego de Amorim Azevedo já teriam sido julgados pela legalidade no âmbito do TC Processo 012.401/2019-6 e do TC Processo 038.526/2018-2, respectivamente, mas, diante das ilegalidades nos atos de reforma dos aludidos interessados, sobressairia a ilegalidade das referidas pensões militares, até porque as ilegalidades nos atos de reforma contaminariam os atos de pensão, devendo a unidade técnica promover a revisão de ofício sobre os atos de pensão militar no âmbito dos aludidos processos.
10.	Esse mesmo procedimento deve ser adotado para o ato da pensão militar instituída por Lins Pereira Ribeiro (ainda na base de dados do e-Pessoal) , aguardando a autuação, e, assim, a unidade técnica deve elaborar a instrução de mérito do aludido ato de pensão militar em sintonia com o entendimento fixado pelo referido Acórdão 2225/2019-TCU-Plenário. 
11. 	O TCU deve assinalar como prejudicada, portanto, a apreciação de mérito dos aludidos atos de reforma em favor de Waldemar Alves Tine, Lins Pereira Ribeiro, Geovano Barbosa Miguel, Adejardo Freitas dos Reis, Carlos Oswaldo Pego de Amorim Azevedo, Ailton Souza Belo, Raimundo Lopes Damasceno, Nilton Soares de Lima, José Aloysio Fernandes e Ario Augusto Nogueira, por perda de objeto, nos termos do art. 260, § 5º, do RITCU, sem prejuízo de determinar que a unidade técnica promova as medidas ora anunciadas em sintonia com o parecer do MPTCU.
Ante o exposto, pugno pela prolação do Acórdão ora submetido a este Colegiado.
TCU, Sala das Sessões, em 21 de setembro de 2021.
Ministro-Substituto ANDRÉ LUÍS DE CARVALHO 
Relator